臺灣臺中地方法院刑事判決　　　　　　　　　　　　九十三年度訴字第二○四二號
　　公　訴　人　臺灣臺中地方法院檢察署檢察官
　　被　　　告　己○○
右列被告因常業詐欺案件，經檢察官提起公訴（九十三年度偵緝字第九八六號），本
院判決如左：
    主    文
己○○共同常業詐欺，處有期徒刑壹年，緩刑肆年。
    犯罪事實
一、己○○係受僱於任俊華（業經臺灣高等法院臺中分院判處有期徒刑一年確定）所
    經營設在臺中市○○路三三七號十一樓之四「世虹人力仲介」之員工，擔任該仲
    介之行政助理，每月薪資約新臺幣（下同）二萬元左右。另一名綽號「紹雄」之
    真實姓名年籍不詳之成年男子，則係設於同市○○路一二九之一號之「普羅俱樂
    部」負責人。而楊秀宏（未經起訴）係設在同市○○路一二七號之「星航西服店
    」之負責人。己○○、任俊華、楊秀宏及自稱「紹雄」之年籍不詳成年男子等人
    ，於民國九十一年六月間，共同基於意圖為自己不法所有之常業詐欺犯意聯絡，
    明知品良食品有限公司並未委託其等應徵員工數名，先由任俊華於中國時報分類
    廣告版上刊登「品良食品有限公司，品冠實業ＩＳＯ九○○二，二廠急徵，送貨
    司機二名，一八－三○，具駕照，薪三○○○○起，包裝員、作業員數名，一八
    －四○，肯吃苦，薪二八○○○起，暑期工讀生數名，一八以上，時段彈性，時
    薪一二○－一七○元，臨時工數名，一八以上－三○，薪可日領，夜班佳，以上
    人員均享勞健保福利制度，月休六日，無經驗可，限男性，00－000000
    00，人事部」之廣告，誘使如附表編號一至六所示年約二十歲之乙○○等在學
    男子，為求謀得暑期工讀之機會，相繼於如附表編號一至六所示之時間至「世虹
    人力仲介」面試謀職。己○○（自稱鍾小姐）即對到場之應徵者稱品良食品有限
    公司現已不缺人，並佯稱：另有其他工作，內容係從事清理桌面等服務性工作，
    每十天可領得一萬五千元，每月可領得約四萬五千元薪資，以此優渥工作條件為
    餌，令應徵者陷於錯誤而產生高度就職意願，任俊華等人明知星航西服店所提供
    之西服成本不及三千元，猶再設詞稱上班前須先製作西裝一套二萬三千元，且須
    向楊秀宏所經營「星航西服店」訂製上班所需之西裝制服一套，於工作滿二個月
    即退還制服費等情，再由己○○與楊秀宏分別在臺中市○○路三三七號十一樓之
    四「世虹人力仲介」營業處所予以量身，並促使乙○○等六名應徵者簽立服裝分
    期買賣契約書及面額二萬三千元之本票，復於乙○○等六人領取西服之際，如數
    繳交訂金（頭期款）三千元，而任俊華每介紹一名應徵者製作西服可分得一萬元
    之報酬。任俊華等復又藉詞為求工作順利，須送紅包予俱樂部之大班，使應徵之
    乙○○等六人陷於錯誤而交付如附表編號一至六所示金額之紅包予己○○，所得
    紅包款項均供作「世虹人力仲介」之管銷費用，待如附表編號一至六所示之乙○○等應徵者完成訂購服裝手續並繳交西服訂金、紅包後，任俊華等人即告知乙○○等六名應徵者，至綽號「紹雄」姓名年籍不詳之成年男子所經營設於臺中市○○路一二九之一號之「普羅俱樂部」上班，待乙○○等六名應徵者至前開「普羅
    俱樂部」上班之際，該綽號「紹雄」之人，即向乙○○等六名應徵者佯稱：俱樂
    部尚未開幕，開幕前需先學習跳舞，並繳交名片製作費二百元，致使應徵者陷於
    錯誤而繳付二百元並簽訂學舞契約，約定應如期學會跳舞，若未於期限內學會，
    即應繳付學費三千元。嗣乙○○等六名應徵者發覺俱樂部之工作與原本「世虹人
    力仲介」所告知之工作內容不同，於翌日辭去工作之際，綽號「紹雄」之人，即
    藉詞表示「世虹人力仲介」與普羅俱樂部無關，致使乙○○等六名應徵者陷於錯
    誤，又依前開約定如數繳付跳舞學費三千元，己○○與任俊華、楊秀宏及綽號「
    紹雄」之成年男子等四人，並均恃前開各項詐騙所得為業。嗣乙○○等人發覺有
    異，至「世虹人力仲介」、「星航西服店」要求說明並請求返還已交付之西裝訂
    金及紅包被拒，始知受騙。
二、案經丙○○、乙○○、庚○○、丁○○、戊○○、甲○○訴由臺灣臺中地方法院
    檢察署檢察官偵查起訴。
    理    由
一、訊據被告己○○固坦承於「世虹人力仲介」擔任行政助理，惟矢口否認有何常業
    詐欺犯行，辯稱：「世虹人力仲介」員工連同任俊華在內，共有三名男性員工及
    三、四名女性員工，所有員工都在同一間辦公室工作，辦公室有作隔間，其在「
    世虹人力仲介」僅負責總機之接聽電話工作，並無負責面試應徵者之工作，亦無
    對外自稱鍾小姐，「世虹人力仲介」確有另一名鍾姓女職員，當初是任俊華說與
    先前之工作性質不同，要其到「世虹人力仲介」幫忙，其並無與任俊華等人共同
    詐欺被害人乙○○等人云云。然查：
  (一)被告己○○與任俊華、楊秀宏及綽號「紹雄」之成年男子等人如何共同利用應徵
    者求職心切而以優渥之薪資為餌加以詐財之犯罪事實，業據附表編號一至六所示
    證人即被害人乙○○、丙○○、庚○○、丁○○、戊○○、甲○○等共六人，迭
    於警訊及偵查中指述綦詳（見臺灣臺中地方法院檢察署九十一年度他字第一四四
    ○號卷第七三頁、第七四頁、第九十頁至第一○七頁、第一百十四頁），並於本
    院九十三年度訴字第九三六號任俊華常業詐欺案件本院審理時結證稱：其等應徵
    時，係由被告己○○出面接洽，並向其等表示所應徵之工作要訂製西裝及包紅包
    ，且被告有幫忙量西裝尺寸等語明確（見本院九十三年度訴字第九三六號卷第五
    一頁至第七九頁），而前開證人乙○○等六人均與被告素無怨隙，自無惡意誣陷
    之可能，復核證人丙○○與其他證人乙○○、庚○○、丁○○、戊○○、甲○○
    等人間彼此並非熟識，然對應徵時經過之描述情節均相同，且任俊華於本院九十
    三年度訴字第九三六號案件審理時亦供述其確曾刊登品良食品有限公司徵人廣告
    ，證人乙○○、丙○○、庚○○、丁○○、戊○○、甲○○曾至「世虹人力仲介
    」應徵，有介紹證人乙○○等人至「普羅俱樂部」從事桌面清潔工作，並須訂製
    二萬三千元之西服，證人乙○○等人確已繳交西服之訂金三千元及金額不等之紅
    包等語，經核與證人乙○○等人上開指稱應徵情節，亦屬無異；至證人乙○○、
    丙○○於本院審理時雖證稱其不記得當天是否為被告應徵等語，並於被告當庭辯
    稱並非由其負責應徵等語後，改口稱當天並非被告負責應徵等語，惟參諸證人乙○○、丙○○並證稱其等於發現遭詐騙而至「世虹人力仲介」要求退款時，與任
    俊華間就退款與否之對話亦不復記憶等情，是證人乙○○、丙○○於本院審理時
    ，因時間久遠，而就其等與任俊華間有較大爭執之退款與否情形，既已不復記憶
    ，自難期證人乙○○、丙○○二人於本院審理時，得以清楚辨明就相距時間更為
    久遠且當時並未發生爭執之應徵情節，是自應以證人乙○○、丙○○先前在警詢
    、檢察官偵查中及本院九十三年度訴字第九三六號案件審理時所為證述較為可採
    。再者，證人乙○○於本院審理時亦證稱：量西服時，被告有在場幫忙等語（見
    本院卷第四二頁），證人丙○○並證稱：應徵當天被告有在場等語（見本院卷第
    六十頁），亦徵被告確係知悉「世虹人力仲介」之經營內容及證人乙○○等人所
    應徵工作之性質，且有參與「世虹人力仲介」面試應徵之業務無誤。此外，復有
    品良食品有限公司報紙徵人啟事一則（同前偵查卷第八頁）、中華電信臺灣中區
    電信分公司北臺中營運處九十一年十一月一日中北業字第九一ＣＣ八○一八二八
    號函所檢附之00－00000000號市內電話門號之申請書（同前偵查卷第
    二一至二四頁）、品良食品有限公司公司基本資料及董監事及經理人名單查詢資
    料（同前偵查卷第十九、三七頁）、「星航西服店」開立之三千元收據一紙（同
    前偵查卷第七一頁）附卷可佐，足證證人乙○○、丙○○、庚○○、丁○○、戊○○、甲○○等所證述其等遭詐欺及交付西服製作費、紅包費、名牌費、跳舞學
    費等情，核與事實相符。
  (二)被告雖辯稱其在「世虹人力仲介」僅擔任接聽電話之工作，並無對外自稱鍾小姐
    及負責公司業務云云。惟查，被告化名鍾小姐而向被害人乙○○等六人面試之事
    實，業據證人即被害人戊○○於本院九十三年度訴字第九三六號案件審理時結證
    明確（見本院九十三年度訴字第九三六號卷第六九頁），且任俊華於檢察官偵查
    中證稱：被告在「世虹人力仲介」擔任行政助理，負責登記人力資料及辦理文件
    等語（見臺灣臺中地方法院檢察署九十二年度偵緝字第一二三四號卷第十六頁背
    面），並參酌任俊華於本院九十三年度訴字第九三六號案件本院審理時所供述：
    其於「世虹人力仲介」成立時即僱用被告，「世虹人力仲介」平均有五、六名員
    工，主要收入來自於服裝費用（三千元歸「星航西服店」，其他分期如有繳納，
    則與「星航西服店」對分）及紅包，紅包部分之收入則是個人隨意，由業務員與
    「世虹人力仲介」抽成分配，經理人員分配六成、「世虹人力仲介」分得四成，
    被告與其則分配七成、「世虹人力仲介」分得三成等語（見本院九十三年度訴字
    第九三六號卷第五四頁、第五五頁），足證被告在「世虹人力仲介」確有擔任業
    務員之工作，並有參與「世虹人力仲介」之面試應徵者之業務，且以所接洽應徵
    者之績效與「世虹人力仲介」抽成獲取得報酬，非僅擔任接聽電話之工作甚明，
    是被告所辯僅為「世虹人力仲介」之總機且無化名鍾小姐而負責「世虹人力仲介
    」業務云云，並無足採。
  (三)按刑法上詐欺取財罪之構成要件，乃行為人本於為自己或第三人不法所有之意圖
    ，施用詐術，使相對人陷於錯誤，因而處分交付本人或第三人之財產予行為人。
    次查，現代化社會中，犯罪集團所施用之詐財手法固屬千變萬化，然基本犯罪原
    理，均係針對凡人好逸惡勞、貪圖近利之心理弱點，逐步設局詐騙之。且在勞資
    雙方洽談工作契約之過程，資方本應據實詳盡說明工作內容、薪資報酬等基本重
    要事項，使勞方得以具體衡量該項工作是否符合本身能力、意願，進而決定是否
    締約為僱傭人服勞務，如僱傭人未踐行上述告知義務，即已有違職場常規，若進
    而以內容不實之優渥工作條件為餌，誘使應徵者為成立工作契約而陷於錯誤並交
    付一定之財物，則該僱傭人之行為，即堪認係刑法上之施用詐術行為。本案被告
    己○○與共犯任俊華、楊秀宏、綽號「紹雄」等人，以「普羅俱樂部」為核心組
    織，先由共犯任俊華於報紙刊載內容不實之徵人廣告，誘使急於暑期謀職且涉世
    未深、智慮淺薄之男子（多為二十歲上下之年輕學生，詳如附表所示）前往面試
    ，再由被告己○○告以不實之工作內容及優渥之薪資，再以各機構之分工方式，
    假藉獨立仲介、服飾及舞廳業之名，乘機多方巧立名目予取予求，於接洽被害人
    過程中，並使用化名（被告己○○化名為鍾小姐）、綽號（如「普羅俱樂部」之
    負責人僅知其綽號為「紹雄」），以達掩飾其等真實身分、撇清責任目的，故本
    案被告所為，乃係所謂假徵人真詐財之犯罪行為。復按刑法上所謂常業犯，指反
    覆以同種類行為為目的之社會活動之職業性犯罪而言，至於犯罪所得之多寡，是
    否恃此犯罪為唯一之謀生職業，則非所問，縱令兼有其他職業，仍無礙於該常業
    犯罪之成立（參見最高法院八十五年臺上字第五一○號判例）。本案被告己○○
    於任俊華所成立之「世虹人力仲介」任職，並與任俊華、楊秀宏、綽號「紹雄」
    之人，分別以人力仲介所、西服店、俱樂部等機構分工，而以報載廣告應徵男子
    暑期工讀為餌，藉機誘使眾多不特定被害人前往謀職而詐取財物之行為，顯非偶
    而為之，被告係以前開詐欺行為為職業，而有常業之犯意應可認定。被告前開所
    辯，均無可採，其常業詐欺之犯行，堪予認定。
二、核被告己○○所為，係犯刑法第三百四十條之常業詐欺罪。其反覆多次犯行，均
    係基於同一常業犯意，且常業犯在性質上屬反覆數行為之集合犯，為實質上一罪
    （最高法院九十三年度臺上字第三五六○號判決、九十三年度臺上字第二八九四
    號判決參照）。又被告與任俊華、楊秀宏、自稱「紹雄」之成年男子間，有犯意
    聯絡與行為分擔，為共同正犯。爰審酌被告犯罪手段雖和平，惟犯罪動機、目的
    係為圖私利，其等利用求職者涉世未深、社會經驗淺薄、貪圖近利弱點，藉機詐
    取財物，詐騙對象經查獲者達六人，被告僅係受僱於任俊華而依任俊華指示負責
    面試前來應徵之被害人，所參與之犯行程度未深，其等詐騙所獲之利益、犯後態
    度等一切情狀，量處主文所示之刑。又被告前未曾受有期徒刑以上刑之宣告，有
    臺灣高等法院被告全國前案紀錄表及臺灣臺中地方法院檢察署刑案資料作業個別
    查詢表各一份附卷可稽，其一時失慮，致觸犯本案犯行，經此起訴審判後，當能
    知所警惕，而無再犯之虞，本院認所宣告之刑以暫不執行為適當，併諭知緩刑四
    年，以啟自新。
據上論斷，應依刑事訴訟法第二百九十九條第一項前段，刑法第二十八條、第三百四
十條、第七十四條第一款，判決如主文。
中      華      民      國      九十四      年    一    月    二十五    日
                                    審判長法  官    簡  源  希
                                          法  官    鄧  敏  雄
                                          法  官    戴  博  誠
右正本證明與原本無異。
如不服本判決，應於送達後十日內向本院提出上訴狀（須附繕本），上訴於臺灣高等
法院臺中分院。
                                          書記官
中      華      民      國      九十四      年    一    月    二十五    日
附表：
 ┌──┬─────┬──────┬──────┬──────┬────────────────────────┐
 │編號│被害人姓名│出生日期    │應徵日期    │上班日期    │先後交付款項、名目：                            │
 ├──┼─────┼──────┼──────┼──────┼────────────────────────┤
 │ １ │乙○○    │年３月８日│91年６月日│91年６月日│簽立本票新臺幣二萬三千元本票一紙。            │
 │    │          │            │            │            │西裝置裝費訂金三千元。                        │
 │    │          │            │            │            │紅包三千六百元。                              │
 │    │          │            │            │            │印製工作名牌二百元。                          │
 │    │          │            │            │            │學習跳舞違約金三千元。                        │
 ├──┼─────┼──────┼──────┼──────┼────────────────────────┤
 │ ２ │庚○○    │年３月日│91年６月日│91年６月日│簽立本票新臺幣二萬三千元本票一紙。            │
 │    │          │            │            │            │西裝置裝費訂金三千元。                        │
 │    │          │            │            │            │紅包三千六百元。                              │
 │    │          │            │            │            │印製工作名牌二百元。                          │
 │    │          │            │            │            │學習跳舞違約金三千元。                        │
 ├──┼─────┼──────┼──────┼──────┼────────────────────────┤
 │ ３ │丁○○    │年月日│91年６月日│91年６月日│簽立本票新臺幣二萬三千元本票一紙。            │
 │    │          │            │            │            │西裝置裝費訂金三千元。                        │
 │    │          │            │            │            │紅包三千六百元。                              │
 │    │          │            │            │            │印製工作名牌二百元。                          │
 │    │          │            │            │            │學習跳舞違約金三千元。                        │
 ├──┼─────┼──────┼──────┼──────┼────────────────────────┤
 │ ４ │戊○○    │年１０月３日│91年６月日│91年６月日│簽立本票新臺幣二萬三千元本票一紙。            │
 │    │          │            │            │            │西裝置裝費訂金三千元。                        │
 │    │          │            │            │            │紅包三千六百元。                    │
 │    │          │            │            │            │印製工作名牌二百元。                          │
 │    │          │            │            │            │學習跳舞違約金三千元。                        │
 ├──┼─────┼──────┼──────┼──────┼────────────────────────┤
 │ ５ │甲○○    │年３月日│91年６月日│91年６月日│簽立本票新臺幣二萬三千元本票一紙。            │
 │    │          │            │            │            │西裝置裝費訂金三千元。                        │
 │    │          │            │            │            │紅包三千六百元。                              │
 │    │          │            │            │            │印製工作名牌二百元。                          │
 │    │          │            │            │            │學習跳舞違約金三千元。                        │
 ├──┼─────┼──────┼──────┼──────┼────────────────────────┤
 │ ６ │丙○○    │年４月日│91年６月日│91年６月日│簽立本票新臺幣二萬三千元本票一紙。            │
 │    │          │            │            │            │西裝置裝費訂金三千元。                        │
 │    │          │            │            │            │紅包六千餘元。（與黃仲輝合包共計八千八百元）  │
 │    │          │            │            │            │印製工作名牌二百元。                          │
 │    │          │            │            │            │學習跳舞違約金三千元。                        │
 │    │          │            │            │            │服裝費分期款五千元。                          │
 └──┴─────┴──────┴──────┴──────┴────────────────────────┘
【附錄論罪科刑法條】
中華民國刑法第三百四十條：
以犯第三百三十九條之罪為常業者，處一年以上七年以下有期徒刑，得併科五萬元以
下罰金。
